【裁判字號】    97,上易,2571
【裁判日期】    990113
【裁判案由】    妨害名譽
【裁判全文】
臺灣高等法院刑事判決                97年度上易字第2571號
上  訴  人
即自訴人    丙○○
            戊○○
兼上二人代理人  甲○○
被      告  乙○○
上列上訴人因被告妨害名譽案件，不服臺灣臺北地方法院97年度
自字第61號，中華民國97年8月29日第一審判決（起訴案號：臺
灣臺北地方法院檢察署），提起上訴，本院判決如下：
    主  文
原判決關於乙○○民國九十七年四月七日寄送郵件加重誹謗部分
撤銷。
乙○○無罪。
其他上訴駁回。
    理  由
一、自訴意旨略以：被告乙○○曾為基隆律師公會第24屆理事、
    第25屆第1任理事長，其於民國97年4月7日，基於意圖散布
    於眾之犯意，虛構事實，撰寫「親愛的朋友，我也要走！─
    致全體會員書」，在文末載明「拜甲○○、丙○○、戊○○
    三位律師之賜，讓我了解人性最醜陋、最險惡的一面」，以
    郵寄方式散發給基隆律師公會會員、基隆市政府、台灣基隆
    地方法院、台灣基隆地方法院檢察署、中華民國律師公會全
    國聯合會及全省各地方律師公會，合計712份，加重誹謗自
    訴人3人之名譽；嗣於97年4月10日，再以發電子郵件方式，
    內載「是否定期存單交給廖常監後，再配合林監事之印章，
    並由廖常監以常監身分，先令公會謝小姐蓋用公會大印，即
    可領取公會款？...導致公會2千餘萬元之財產損失」等語，
    加重誹謗自訴人丙○○及甲○○之名譽；又於97年4月16日
    另以發電子郵件方式，上載「公文能力須經長培養，行政能
    力更非常人得具，鐘常理或無經驗，尚待時日學習，…廖常
    監…未依公文程序，會同鐘常理發生不合公文程式之公文，
    令人為之汗顏！本人建議，本公會『在職進修委員會』即刻
    舉辦『公文撰寫研習課程』，並責令鐘常理、廖常監必須參
    加」等語，加重誹謗自訴人鐘炯及丙○○之名譽。因認被
    告涉犯刑法第310條第2項之加重誹謗罪嫌。
二、按自訴人具有律師資格者，無須委任律師為代理人，最高法
    院94年4 月26日94年度第6、7次刑事庭會議著有決議可資參
    照。本案自訴人甲○○、丙○○、戊○○具有律師資格一節
    ，業經自訴人提出基隆律師公會會員名錄影本為證，是自訴
    人提起自訴，揆諸前揭說明，自無庸委任律師為代理人。
三、按犯罪事實應依證據認定之，無證據不得認定犯罪事實；不
    能證明被告犯罪者，應諭知無罪之判決，刑事訴訟法第154
    條第2項、第301條第1項分別定有明文。又按事實之認定，
    應憑證據，如未能發現相當證據，或證據不足以證明，自不
    能以推測或擬制之方法，以為裁判基礎；且認定犯罪事實所
    憑之證據，雖不以直接證據為限，間接證據亦包括在內；然
    而無論直接或間接證據，其為訴訟上之證明，須於通常一般
    之人均不致有所懷疑，而得確信其為真實之程度者，始得據
    為有罪之認定，倘其證明尚未達到此一程度，而有合理之懷
    疑存在時，即無從為有罪之認定（最高法院40年台上字第86
    號、76年台上字第4986號判例意旨參照）。
四、上訴人即自訴人等認被告涉有加重誹謗罪嫌，無非以上開「
    致全體會員書」、97年4月10日及同年月16日電子郵件等資
    料，為其所憑之論據。訊據被告固不否認上開書面係由其撰
    寫寄發，惟堅決否認有何加重誹謗之犯行，辯稱：其於「致
    全體會員書」中，並未具體指摘或傳述足以毀損自訴人等名
    譽之特定事實，而前揭電子郵件之原文內容，遭自訴人等斷
    章取義，扭曲原意，亦難謂被告有意圖散布於眾及損害自訴
    人等名譽之犯行等語。
五、按刑法誹謗罪之基本構成要件，須主觀上有誹謗之故意，且
    客觀上有指摘或傳述不實之具體事實之行為，且所指摘或傳
    述者為足以減損貶低他人在社會上之名譽地位，倘缺其中一
    要件，犯罪即屬不成立。又言論自由係為憲法所保障之基本
    權利，國家應給予最大限度之維護，俾其實現自我、溝通意
    見、追求真理及監督各種政治或社會活動之功能得以發揮，
    任何人或國家不應任意加以侵害，惟為維護個人隱私權，使
    之不受不合理之侵害，且為避免妨害他人名譽，刑法第310
    條第1、2項乃定有誹謗罪之處罰，目的即係在於賦予言論自
    由合理之約束及規範。行為人是否具有主觀構成要件故意，
    須依行為當時之具體情況客觀判斷之，立法者為免爭論，以
    刑法第311條明定阻卻構成要件事由，即只要行為人之行為
    係以善意發表言論而客觀上符合該條所規定之要件者，縱足
    以造成毀損他人名譽之結果，亦不該當於誹謗罪之構成要件
    ，以解決刑法實務上就主觀不法意圖判斷上之困難，由前開
    2條規定亦可知保護名譽及言論自由應有所折衷，因此，對
    於保護名譽仍應有相當之限制，否則任意箝束言論，足為社
    會之害。倘無證據足證行為人係出於惡意之情況下，即應推
    定其係以善意為之，此即所謂「實質惡意原則」（Actual
    Malice）。此原則在應用上，係謂表意人對於具體事實有合
    理之懷疑或推理，而依其個人主觀之價值判斷，公平合理地
    提出主觀之評論意見，且非以損害他人名譽為唯一之目的者
    ，不問其評論之事實是否真實，始可推定表意人係出於善意
    ，得免去刑責之處罰（最高法院93年度台非字第162號判決
    要旨參照）。是行為人苟係以善意發表言論，則其主觀上應
    不具誹謗故意，善意發表言論之行為因欠缺構成要件故意，
    而不具構成要件該當性，即不成立誹謗罪。
  (一)、查被告於上開郵件文末載明「拜甲○○、丙○○、鐘三位
      律師之賜，讓我了解人性最醜陋、最險惡的一面」，固為
      被告所不爭執，復有該郵件在卷可憑(見原審卷第9頁)，
      自訴人指該郵件上另載有「拍桌子」、「丟東西」、「
      319開會的錄音，有著咆哮者粗暴的嘴臉。牙爪張舞，唾
      涎四濺，是基隆揮之不去的陰影!無中生有，翻白為黑，
      莫非忘了一桌子的證人?」、「壓薪又壓心，會務人員心
      能不驚?」、「手大遮不住天，嘴大蓋不住人。拜甲○○
      、丙○○、戊○○三位律師之賜，讓我了解人性最醜陋、
      最險惡的一面」，足見被告己為具體指摘云云。惟查，被
      告乙○○與自訴人甲○○、戊○○於97年3月19日基隆律
      師公會第25屆第3次理監事聯席會議中，自訴人甲○○於
      會議中曾將會員名錄丟至被告乙○○之桌上，為自訴人甲○○供述在卷(見本院卷第247頁)，復有原審97年自字第
      119號案件中，該次會議錄音勘驗筆錄可憑(見本卷第214
      頁背面)。次查，自訴人甲○○會有丟擲物品之舉動，係
      源於會議之始，其質疑開會時間是否允當、開會是否合法
      ，而自訴人甲○○丟擲物品後，在場隨即有另外女性出聲
      表示「你不要用丟的」等情，甚至開會過程中，被告表示
      說話不用那麼大聲時，自訴人甲○○說出「不是大聲就輸
      啦」、「不是大聲就錯啦」等語，有上開勘驗筆錄可憑(
      見本院卷第214背面、217背面)，足見自訴人甲○○與被
      告於該次會議中有非微之爭執。再查，被告於會議中提出
      會務人員自94年調薪後即未調整，因為薪水不是很高不予
      調整沒有什麼道理，調薪案提到理監事會議都沒有提，就
      壓著告訴會務人員說你列出來你有什麼貢獻，你為公會做
      了什麼事情之議題後，自訴人甲○○即反駁「那你剛剛講
      說周小姐調薪這個問題，這個扯到哪裡去了嘛，調薪這個
      問題當時謝小姐有講...，我們為什麼要被壓住什麼，所
      以你不要說的這麼好聽」等情，均有勘驗筆錄可憑(見本
      院卷第219背面、220頁)，是以被告就上開電子郵件上所
      書之開會爭執及會務人員調薪之描述，既均係開會過程中
      所發生而其個人感觸所寫，即難認其有虛構事實。至於自
      訴人戊○○於該次會議中，雖未與被告有嚴重爭執，然其
      既全程參與該次會議，對於該次會議之爭議應知之甚稔，
      而自訴人丙○○於同年月27日召開監事會議，指摘上述理
      監事聯席會議應予糾正，自訴人戊○○亦行文表示同意該
      監事會全部建議事項，有基隆律師公會第25屆第2次監事
      會會議紀錄及自訴人戊○○之手寫稿可憑(見原審卷第10-
      12、47頁)，甚至自訴人戊○○再於97年4月1日與自訴人
      丙○○共同以常務理事及常務監事之名義發文召開第25屆
      第2次理監事聯席會議而有公文上之疏失(詳後述)，足見
      自訴人戊○○亦與被告有不同之意見，而被告於上開97年
      4月7日致全體會員書中亦提及「強把理事會之決議，說成
      獨裁者的意旨」，此當係其就自訴人戊○○不同意見者之
      感慨發言，亦非可認被告砥毀自訴人戊○○名譽之惡念。
  (二)、自訴人固指被告於97年4月10日，以發電子郵件方式，內
      載「是否定期存單交給廖常監後，再配合林監事之印章，
      並由廖常監以常監身分，先令公會謝小姐蓋用公會大印，
      即可領取公會款？...導致公會2千餘萬元之財產損失」等
      語，加重誹謗自訴人丙○○及甲○○之名譽云云，然查，
      被告上開電子郵件全貌為「本會定期存單6份，在監事甲○○擔任第24屆理事長之任內，其係要求公會保管所有定
      期存單及銀行存摺。甲○○律師目前仍任本會監事，經會
      務人員告知，部分定期存單(有590萬元、20萬元、56萬元
      計3張)，甲○○律師於卸任理事長後，並未依規定變更為
      負責人為蔡前理事長讚燁，故公會上述鉅額定期存單至今
      仍蓋甲○○印章，實情為何?是否涉有違法失職?有詳查必
      要。是否定存單交給廖常監後，再配合林監事之印章，並
      由廖常監以常監身分，先令公會謝小姐蓋用公會大印，即
      可領取公會存款?因事涉公會鉅額財產，宜請各理、監事
      先作了解。本人係依甲○○前理事長之作法，將公會存單
      依公會前例，由會務人員謝小姐保管，並無本人已用印情
      形(本人更擔心廖常監因疏忽用印，導致公會2000餘萬元
      之財產損失」等語(見原審卷第14頁)，是以被告係就其所
      見聞之該公會定存單於理事長交接後未變更公會負責人用
      印及交付保管人為具體描述並提出疑問，且就公會存款之
      保管因用已有理事長之用印，擔心常務監事「疏忽用印」
      造成損失，並非明確指出何人有違法之事實，是被告97年
      4月10日電子郵件之內容，非自訴意旨所指自訴人甲○○
      、丙○○有盜領公會款項之指摘。至於自訴人等雖以證人
      丁○○證明該公會定存單理事長用印及時間，復經證人丁○○到院證述在卷。然公會財產保管情形，既係攸關公眾
      事務之事，為期保障一般大眾對公眾事務的自由發抒評論
      以促使公共事務免於瑕疵，若限定表達者必須在陳述前均
      需做自我的事前檢查，確信未罹於法律責任後始得為之，
      則此「寒蟬效應」反降低公眾事務因經由公開討論而進步
      之機會，故依上述實質惡意原則，必以在證明被告係基於
      故意或重大過失而以不實內容侵害自訴人名譽時，被告始
      應就此誹謗言論負法律責任，是被告就此部分之電子郵件
      ，亦難認有何不法。至於自訴人聲請訊問證人何兆龍、蔡
      文玲，被告聲請訊問證人周慧芳，均欲證明基隆律師公會
      定存單保管及公會財務保管情形，並不影響本院就被告此
      部分善意評論之判斷，自無庸再加以傳訊。
  (三)、自訴人丙○○、戊○○指被告於97年4月16日以發電子郵
      件方式，上載「公文能力須經長培養，行政能力更非常人
      得具，鐘常理或無經驗，尚待時日學習，…廖常監…未依
      公文程序，會同鐘常理發生不合公文程式之公文，令人為
      之汗顏！本人建議，本公會『在職進修委員會』即刻舉辦
      『公文撰寫研習課程』，並責令鐘常理、廖常監必須參加
      」等語，加重誹謗自訴人鐘炯及丙○○之名譽云云。查
      ，基隆律師公會於97年3月27日召開第25屆第2次監事會議
      ，有該次會議紀錄為憑(見原審卷第第10-12頁)，嗣於97
      年4 月1日自訴人丙○○以常務監事身分以(97)基律監字
      第2號將該次會議紀錄行文基隆市政府備查，嗣經基隆市
      政府於97年4月8日以基府社行參字第0970029246號函覆基
      隆律師公會「貴會應以理事長名義對外行文，並於公文上
      方加蓋本庭頒發之圖記」，有基隆律師公會上開函及基隆
      市政府函文可徵(見原審卷第48、49頁)，足見自訴人丙○○就基隆律師公會行文基隆市政府一事確有錯誤。次查，
      自訴人戊○○、丙○○，於97年4月1日以常務理事及常務
      監事之身分聯名召開基隆律師公會第25屆第2次理、監事
      聯席會議，有該次開會通知單可憑(見原審卷第23頁)，此
      固符合基隆律師公會章程第22條第4款規定，然公會章程
      第25條亦規定理事、監事聯席會議主席應由理事長擔任，
      然被告係於97年4月7日請辭該公會理事長，是自訴人丙○○、戊○○召開會議時，被告仍具理事長之身分，自訴人
      丙○○、戊○○所召集之會議自應以時任理事長之被告為
      主席，唯自訴人丙○○、戊○○上開開會通知「主持人」
      一欄，卻係記載「常務理事戊○○」，並未以時仍為理事
      長之被告為主席，會議通知發出前，亦未向基隆市政府函
      報備查，有基隆市政府97年11月14日基府社行參字第
      0970105904 號函可憑(見本卷第45頁)，是被告指摘自訴
      人丙○○之行文基隆市政府之公文程序有誤，及就自訴人
      丙○○、戊○○召開之理監事聯會議所產生之錯誤，提出
      評論及建議，除係就可受公評之事為評斷外，亦難認有出
      於砥毀他人名譽之惡念所為，自難認有何不法。
  (四)、至於自訴人丙○○指訴伊未參與97年3月19日之會議，被
      告仍在誹謗文書中指明「拍桌子、丟東西，....」、「拜
      甲○○、丙○○、戊○○三位律師之賜，讓我了解人性最
      醜陋、最險惡的一面」被告自應負誹謗之責等語。惟查，
      被告於97年4月7日之電子文件中，雖於文末載明「拜甲○○、丙○○、鐘三位律師之賜」，然其並未對指稱自訴人
      3人各所為何事，而被告既係就上開(一)至(三)所載事實予以
      發抒評論，蓋以人民於團體中本有各種意見之存在，每人
      對於團體之事務積極參與而勇於表示意見，惟因意見分歧
      而無法獲得共識，甚產生激烈衝突，參與意見者事後以客
      觀價值提出評論，該言論縱令自訴人感到不快，客觀上尚
      難認有減損被自訴人之名譽或社經地位，自不能僅憑自訴
      人個人主觀上之感受即認該等言論足以毀損其名譽，且對
      於被告所為上揭言論，亦難認其有足以毀損或貶抑自訴人
      格聲譽之實質惡意，應認被告主觀上並無妨害自訴人名譽
      之故意。
六、末按，所謂意圖散布於眾，係指將事實傳播於不特定人或多
    數人，使大眾得知其內容之意。被告寄送信件720份「致全
    體會員書」與基隆律師公會會員、基隆市政府、台灣基隆地
    方法院、台灣基隆地方法院檢察署、中華民國律師公會全國
    聯合會、全省各地方律師公會之行為，其對象不乏人數眾多
    之人民團體或機關，此已足以使不特定之多數人均知悉該郵
    件之內容，應屬不特定之多數人均得以知其內容之情形，自
    與「意圖散布於眾」之構成要件相符。原判決就被告97年4
    月7日寄送信件行為不該當誹謗罪「意圖散布於眾」之構成
    要件，難謂允當。此部分自應由本院予以撤銷，惟自訴人所
    舉事證，尚不足以排除合理性之懷疑，形成被告犯有如自訴
    意旨所列罪嫌之確切心證，已如上述，復查無其他積極證據
    ，足資證明上開被告有何犯行，自應為無罪之諭知，以昭審
    慎。又被告97 年4月10、16日寄發電子郵件之行為，原審以
    依現存之證據資料，不能證明被告確有自訴人所指之犯行，
    而為無罪之諭知，理由雖有不足，然結論核無不合。自訴人
    猶執陳詞，提起上訴，請求撤銷改判有罪，非有理由，其上
    訴應予駁回。
據上論斷，應依刑事訴訟法第368條、第369條第1項前段、第364
條、第301條第1項，判決如主文。
中    華    民    國    99    年    1     月    13    日
                  刑事第二十二庭審判長法  官  郭雅美
                                      法  官  李麗珠
                                      法  官  洪于智
以上正本證明與原本無異。
不得上訴。
                                      書記官  強梅芳
中    華    民    國    99    年    1     月    14    日


司法院資訊處製作；財團法人民間司法改革基金會備份。
